臺灣臺南地方法院民事判決　　　　　　　 96年度訴字第477號
原　　　告　台新國際商業銀行股份有限公司
法定代理人　己○○
訴訟代理人　甲○○
被　　　告　丁○○
　　　　　　丙○○○
前　一　人
訴訟代理人　乙○○
被　　　告　戊○○
訴訟代理人　黃瑩律師
上列當事人間請求確認抵押權不存在等事件，經本院於民國96年
7月24日言詞辯論終結，判決如下：
    主  文
確認被告丁○○與被告丙○○○間就坐落台南縣永康市○○段七
四四之三地號、面積六六平方公尺、應有部分一五○五○○分之
二一六三，同段七四四之四地號、面積三三平方公尺、應有部分
二分之一，同段七四四之七地號、面積七一平方公尺、應有部分
一五○五○○分之二一六三，同段七四四之十地號、面積九九平
方公尺、應有部分二分之一等土地，由台南縣永康地政事務所於
民國八十八年十一月二十二日登記，設定權利人為被告丙○○○
，義務人為被告丁○○，權利價值最高限額新台幣貳佰萬元，債
權範圍全部之抵押權及其所擔保之債權不存在。
確認被告丙○○○與被告戊○○間就坐落台南縣永康市○○段七
四四之三地號、面積六六平方公尺、應有部分一五○五○○分之
二一六三，同段七四四之四地號、面積三三平方公尺、應有部分
二分之一，同段七四四之七地號、面積七一平方公尺、應有部分
一五○五○○分之二一六三，同段七四四之十地號、面積九九平
方公尺、應有部分二分之一等土地，於民國九十五年六月二十九
日以讓與為登記原因，台南縣永康地政事務所永一字第一一七一
三○號收件，權利人為被告戊○○，債務人為被告丁○○，權利
價值最高限額新台幣貳佰萬元，債權範圍全部之抵押權讓與關係
及其所讓與之債權不存在。
被告戊○○應將前項最高限額抵押權設定登記予以塗銷。
訴訟費用新台幣貳萬零捌佰元由被告負擔。
    事  實  及  理  由
一、本件被告丁○○、丙○○○未於最後言詞辯論期日到場，核
    均無民事訴訟法第386條所列各款情形，爰依原告之聲請，
    由其一造辯論而為判決。
二、原告起訴主張：
  (一)緣被告丁○○於民國88年11月24日向原告借款新台幣（下同
    ）656萬元，並簽發到期日89年3月25日、免除拒絕證書之本
    票1紙，另提供坐落台南市○區○○段51-16地號、面積64.3
    6平方公尺、權利範圍全部之土地，及其上同段386建物即門
    牌號碼台南市○區○○路4段821號等不動產，設定抵押權以
    為擔保，惟被告丁○○自89年3月25日起即未依約繳付本息
    ，嗣經原告向鈞院聲請89年度促字第24005號支付命令，前
    開不動產擔保並經鈞院89年度執字第21820號執行程序拍定
    ，尚餘4,145,090元，及自90年10月4日起至清償日止按年息
    百分之8.84計算之利息未受償。
  (二)經原告查明被告丁○○可供執行財產，即坐落台南縣永康市
    ○○段744-3地號、面積66平方公尺、權利範圍150500分之2
    163，同段744-4地號、面積33平方公尺、權利範圍2分之1，
    同段744-7地號、面積71平方公尺、權利範圍150500分之216
    3，及同段744-10地號、面積99平方公尺、權利範圍2分之1
    等四筆土地（下稱系爭土地），向鈞院聲請假扣押強制執行
    ，經以89年度執全字第1612號查封在案，以保全債權，然被
    告丁○○就其所有系爭土地，於88年11月22日設定最高限額
    抵押權予其母即被告丙○○○後，已陷於無資力，原告雖向
    鈞院聲請以90年度執字第24965號執行程序請求，惟因不足
    清償優先最高限額抵押權而無執行實益。
  (三)系爭土地係被告丁○○僅有財產，原告擬向被告丁○○、丙○○○提起確認之訴時，發現被告丙○○○於95年6月29日
    將其抵押權讓與被告戊○○，而該讓與之抵押權係於被告丁○○未正常繳付本息，且系爭土地亦經假扣押查封後，始讓
    與被告戊○○，顯見被告丁○○係為逃避原告追索而與其母
    親即被告丙○○○通謀，為讓與債權及其所擔保之抵押權予
    被告戊○○，依民法第87條第1項、第242條、第767條之規
    定，其讓與行為無效，原告並得代位請求被告戊○○塗銷讓
    與之抵押權登記。
  (四)被告丙○○○之訴訟代理人乙○○表示，被告丙○○○放在
    家中之200萬元，為多年來由三個兒子及平常子孫給予之零
    用錢所積存下來之款項，後因被告丙○○○身體不好要看病
    ，所以向被告戊○○借款，方讓與系爭最高限額抵押權，此
    說詞實不符債權債務交易社會習慣，被告間之說詞顯已勾串
    ，且以現行金融交易便利，縱為親子間借款，仍多以銀行間
    之轉帳、匯款等方式以利留存證據，為日後涉訟進行追討備
    留空間。又被告丙○○○借款予被告丁○○時已高齡80歲，
    將私房錢交予被告丁○○後，僅因被告丁○○事業失敗，無
    力盡扶養之義務，與被告丙○○○阮囊蕭瑟，看病尚需向被
    告戊○○借貸，該說詞顯有矛盾之處，被告丙○○○其餘二
    子及眾位子孫豈無能力提供醫藥費，故其借款看病之說實為
    勾串之詞。
  (五)並聲明：(1)確認被告丁○○與被告丙○○○間就系爭土地，
    由台南縣永康地政事務所於88年11月22日登記，設定權利人
    為被告丙○○○，義務人為被告丁○○，權利價值最高限額
    200萬元，債權範圍全部之抵押權及其所擔保之債權不存在
    。(2)確認被告丙○○○與被告戊○○間就系爭土地，於95年
    6月29日以抵押權讓與為原因登記，以永一字第117130號收
    件，權利人為被告戊○○，債務人為被告丁○○，權利價值
    最高限額200萬元，債權範圍全部之抵押權讓與關係及其所
    讓與之債權不存在。(3)被告戊○○於95年6月29日以讓與為
    原因，台南縣白河地政事務所永一字第117130號登記之最高
    限額200萬元抵押權應予塗銷。
三、被告丁○○及丙○○○於最後言詞辯論期日未到庭，據其前
    次到庭及具狀則以：
  (一)被告丁○○辯稱：我於88年11月22日向我母親丙○○○一次
    借得200萬元，始以系爭土地設定最高限額200萬元抵押權予
    丙○○○，丙○○○是在家中以現金交給我，後來因為我沒
    錢還母親丙○○○，而我母親丙○○○因為生病需用錢，所
    以就向戊○○借了約40萬元，才把系爭最高限額抵押權讓與
    戊○○等語。
  (二)被告丙○○○辯稱：我借了200萬元給丁○○以供事業上使
    用，是交付現金給丁○○的，而錢是我自己的現金積蓄，不
    是從銀行提領出來，也不是標會的，是平常子孫給我的零用
    錢存下來的，我計有三個兒子，並約定丁○○如果有賺錢的
    話，就要還錢，後來因為我的身體不好，需要錢去看病，所
    以才向戊○○借了40萬元，而將系爭最高限額抵押權讓給戊○○，向戊○○借錢當時，未簽發票據或借據給戊○○，只
    是將系爭最高限額抵押權讓給戊○○而已，並戊○○是交付
    現金40萬元給我的，所以沒有任何書面文件可以證明我與戊○○間之債權債務關係等語。
  (三)被告丁○○向母親丙○○○借貸200萬元遲未償還，丙○○○以身體不適要就醫為由，向丁○○索討債務，要求先還部
    分債務，丁○○只好向友人即被告戊○○欲借貸40萬元，戊○○要求需提供擔保，丁○○提出系爭土地相關資料，經戊○○委請代書調閱謄本發現系爭土地已有抵押權，抵押權人
    為丙○○○，且有經過拍賣無人應買，戊○○不願意借貸款
    項予丁○○，經丁○○一再拜託，戊○○知悉原委後，找丙○○○探詢其意思，丙○○○表示要向被告丁○○要回一些
    錢，但丁○○仍居住在系爭土地（系爭土地上有未保存登記
    建物），也不可能拍賣土地讓兒子沒地方住，戊○○經由傅
    美璇代書建議買受丙○○○之抵押權及債權，如此老母親也
    可以要回一些錢，不再向兒子丁○○逼債，丁○○仍有地方
    可以居住。又因丁○○向戊○○係欲借貸40萬元，後續戊○○與丙○○○如何協談，丁○○及乙○○均未參與，但後來
    丙○○○有拿到錢，故丁○○以為戊○○是借錢給母親，抵
    押權才改成戊○○名義，且因丁○○僅向戊○○開口借貸40
    萬元，故丁○○以為戊○○係借給丙○○○40萬元，抵押權
    名義才換成戊○○。
  (四)買賣抵押債權等為近幾年資產管理公司興起後之行業，一般
    民眾並不熟悉，故丁○○以為戊○○是借錢給母親丙○○○
    ，丙○○○才將抵押權名義改成戊○○，應可理解，而丁○○是向戊○○借貸40萬元，不知後來買賣債權雙方以48萬元
    成交，且此交易過程丁○○與乙○○均未參加，故陳述有誤
    ，乙○○因為丙○○○現與之同住，故擔任丙○○○之訴訟
    代理人，但因為丙○○○精神狀況不佳，詢問其問題均不回
    應，乙○○只好向丁○○詢問經過，故乙○○之陳述事實為
    丁○○告知。
  (五)並均聲明：駁回原告之訴。
四、被告戊○○則以：
  (一)被告戊○○辯稱：於95年6月25日以48萬元向丙○○○購買
    其對丁○○之200萬元債權，並由丙○○○將系爭最高限額
    抵押權讓與戊○○，復本件係因代書傅美璇評估系爭土地僅
    值48萬元，始以該價額購買，並戊○○係自板信銀行提領款
    項後，在代書事務交付現金48萬元予丙○○○，又丁○○與
    被告丙○○○間抵押權及抵押債權是否存在，戊○○無從調
    查，戊○○係信賴地政機關之登記，以地政機關登記抵押權
    人為丙○○○，故與之為權利之買賣，是戊○○應受法律保
    障等語。
  (二)被告戊○○因學習做衣服與丙○○○認識，戊○○拜師學裁
    縫，戊○○之師傅為丙○○○之學徒，故丙○○○亦是戊○○之師傅，而戊○○與丙○○○居住在同村，戊○○如有裁
    縫衣服上之問題均會前往其住處向其請教，故戊○○自少女
    時代就與丙○○○熟識。又本件抵押債權買賣，起因於丙○○○近年身體不適經常就醫，均是兒子乙○○照顧，其現在
    也是居住在乙○○家中，唯恐乙○○知道其偏袒丁○○，將
    積蓄借給丁○○卻未歸還，故希望丁○○可以清償部分債務
    ，以免乙○○知道不高興，但丁○○無力清償，轉向戊○○
    借貸，而丁○○提出之擔保品上已經有抵押權，戊○○不願
    意借貸金錢給丁○○，丁○○不斷拜託，並稱是母親要看病
    用，戊○○前往詢問丙○○○才知悉丁○○積欠丙○○○債
    務，丙○○○以看病沒錢為由向其討債，希望可以向丁○○
    拿回一些錢，戊○○與代書傅美璇討論後，代書傅美璇建議
    可向丙○○○購買抵押債權等，如此可投資獲利並且較有保
    障，戊○○便載丙○○○前往代書事務所，由代書向其說明
    處理方式，丙○○○僅是要求價格可否高一些，對如何處理
    並無意見，經代書斡旋以48萬元成交，後續相關手續交由代
    書處理。
  (三)系爭土地上有未辦保存登記之建物，丁○○一家人就居住在
    建物內，該土地拍賣公告上註明不點交，且該土地丁○○僅
    是共有人之一，僅拍賣土地應有部分，一般較不會賣出高價
    ，故估算鈞院90年度執公字第24965號強制執行事件，拍賣
    系爭土地價格為859,000元，如再次聲請拍賣，並以該價格
    為鑑定價格，第一次減價拍賣為687,200元，第二次減價拍
    賣為549,760元，第三次減價拍賣為439,808元，而執行費用
    、代書費用、律師費用、鑑價費用、登報費用等約略估算為
    雜支7、8萬元，資金利息尚未計入，是如第一次減價拍賣有
    人應買，約可獲得約二成八利潤（即拍定價格687200元－成
    本480000元－雜支70000元＝137200元），但如第一次減價
    仍無人應買，第二次減價如有拍定，被告戊○○則無獲利並
    小虧本（即拍定價格549760元－成本480000元－雜支70000
    元＝負3240元），又如第二次減價拍賣亦未能拍出，第三次
    減價拍賣僅剩439,808元，則被告戊○○就虧本數萬元了，
    如要再加計資金利息等，原本會更高。又以一般資產管理公
    司買賣債權獲利均在三成以上，本件抵押權之買賣價格實屬
    偏低，故被告戊○○購買系爭抵押權，係希望將來土地增值
    後再來處理，獲利空間可以增加。
  (四)本件被告戊○○實係信賴地政機關之登記，即被告丙○○○
    為抵押權人而與之為抵押債權之買賣，復抵押債權買賣等，
    一般民眾並不熟悉，被告戊○○也是第一次聽代書說有債權
    及抵押權買賣方式，才以此方式處理，一般也是以為是借貸
    才有抵押權設定，且被告丙○○○或其訴訟代理人、及被告
    丁○○等人，是否均以為須有借貸關係，被告戊○○才取得
    抵押權？此為被告戊○○無法了解。
  (五)並聲明：駁回原告之訴。
五、兩造不爭之事項及簡化之爭點為：
  (一)兩造不爭執事項：
  1.系爭土地為被告丁○○所有，於88年11月22日由被告丁○○
    設定最高限額抵押權200萬元予被告丙○○○，並由台南縣
    永康地政事務所以88年永一字第065880號登記，又於95年6
    月29日由被告丙○○○將上開最高限額抵押權讓與被告戊○○，並由台南縣永康地政事務所以95年永一字第117130號登
    記。
  2.被告丁○○前確向原告借款656萬元，未依約清償該債務，
    尚積欠原告4,145,090元，及自90年10月4日起至清償日止按
    年息百分之8.84計算之利息。
  (二)兩造爭執事項：
  1.被告丁○○與被告丙○○○間就系爭土地設定系爭最高限額
    抵押權所擔保之債權，是否不存在，而係為通謀虛偽意思表
    示？
  2.被告丙○○○與被告戊○○間就系爭最高限額抵押權讓與之
    債權行為是否存在？及就系爭最高限額抵押權讓與之物權行
    為，是否係屬通謀虛偽意思表示而無效？
六、按確認法律關係之訴，非原告有即受確認判決之法律上利益
    者，不得提起之，民事訴訟法第247條第1項定有明文。所謂
    即受確認判決之法律上利益．係指因法律關係之存否不明確
    ，致原告在私法上之地位有受侵害之危險，而此項危險得以
    對於被告之確認判決除去之者而言，故確認法律關係成立或
    為不成立之訴，苟具備前開要件，即得謂有即受確認判決之
    法律上利益，縱其所求確認者為他人間之法律關係，亦非不
    得提起，最高法院著有42年度台上字第1030號判例足資參照
    。本件原告主張其對被告丁○○有債權，因被告丁○○與被
    告丙○○○間通謀虛偽設定系爭最高限額抵押權，及被告丙○○○與被告戊○○間，通謀虛偽讓與系爭最高限額抵押權
    ，使其債權無法實現，侵害其權益，惟為被告所否認，則被
    告間就系爭最高限額抵押權所擔保之債權及讓與債權是否不
    存在，自足影響原告之法律上地位，而上開不安之狀態，非
    不得以本件確認判決將之除去，揆諸前揭規定及說明，原告
    提起本件訴訟，應有確認利益，先予敘明。
七、前揭不爭執事項，業據原告提出本票1紙、本院89年度促字
    第24005號支付命令暨支付命令確定證明書、本院89年度執
    字第21820號強制執行事件分配表、系爭土地鑑估報告書1份
    、系爭土地登記謄本4份、異動索引4紙、地籍圖謄本1紙等
    件為證，且有台南縣永康地政事務所96年4月19日所登記字
    第0960003215號函暨所附88年11月20日永一字第65880號、
    及95年6月26日永一字第117130號登記申請案各1份、異動索
    引1份附卷可稽，又經本院依職權調取本院89年度執字第218
    20號、90年度執字第24965號執行卷宗核閱無訛，是此部分
    之事實自堪認為真實。茲就兩造之爭點，析述本院得心證之
    理由如下：
  (一)按當事人主張有利於己之事實者，就其事實有舉證之責任，
    民事訴訟法第277條定有明文。又按確認法律關係不存在之
    訴，如被告主張其法律關係存在時，應由被告負舉證責任（
    參照最高法院42年台上字第170號判例要旨），並事實為法
    律發生之特別要件者，在消極確認之訴應由被告就其存在負
    舉證之責任，在其他之訴應由原告就其存在負舉證之責（司
    法院院字第2269號解釋意旨參照）。本件原告起訴主張被告
    間關於系爭土地之最高限額抵押權、所擔保之債權及讓與之
    債權均不存在，並請求塗銷系爭最高限額抵押權，為確認法
    律關係不存在之消極確認之訴，被告主張該等債權及抵押權
    存在者，自應先負舉證責任，苟未能舉證，則訴訟上之不利
    益即應歸於被告。
  (二)被告丁○○與被告丙○○○間就系爭土地設定系爭最高限額
    抵押權所擔保之債權，是否不存在，而係為通謀虛偽意思表
    示？
  1.被告丙○○○之訴訟代理人乙○○陳稱：丙○○○借200萬
    元給丁○○，是在家中以現金交給丁○○的，而錢是丙○○○自己的現金積蓄，不是從銀行提領出來，也不是標會的，
    是平常子孫給丙○○○的零用錢存下來的等語。惟查，被告
    丙○○○至少在華僑商業銀行、兆豐國際商業銀行及台灣郵
    政股份有限公司等金融機構開戶，有金融機構回應狀態表可
    按；復被告丙○○○係於78年10月11日開立華僑商業銀行活
    期存款帳戶，於73年5月11日在郵局開立儲金帳戶，及於75
    年3月6日開立兆豐國際商業銀行帳戶，且於88年11月間（即
    系爭最高限額抵押權設定時），在兆豐國際商業銀行帳戶內
    有活期存款餘額110,929元、及定期性存款計100萬元（存單
    號碼181691號之40萬元定存、存單號碼019263號之60萬元定
    存），有華僑銀行台南分行96年7月6日（九六）僑銀南營字
    第137號函、台灣郵政股份有限公司96年7月18日集字第0960
    719059號函暨所附客戶歷史交易清單2紙、兆豐國際商業銀
    行股份有限公司府城分公司96年7月9日（96）兆銀府城字第
    114號函暨所附客戶存款資料明細表及定期性存款歸戶查詢
    單等在卷可按。準此，被告丙○○○既於多家行庫開立帳戶
    ，並以定期性存款之方式，將所有款項40萬元及60萬元存於
    兆豐國際商業銀行帳戶內，足見被告丙○○○係以行庫帳戶
    為其資金往來，並以之為儲蓄方式，而非係將多餘現金款項
    留存身邊之人，是被告丙○○○焉會將高達200萬元之現金
    款項留在家中，而非以定期性存款方式以求獲取利息，持之
    借貸被告丁○○？又如被告丙○○○所述，該200萬元款項
    係平日子孫贈與之零用錢存下來的，是於88年11月22日借貸
    款項予被告丁○○前，被告丙○○○身邊既有高達200萬元
    以上之現金，而觀之前開兆豐國際商業銀行函附之客戶存款
    資料明細表、台灣郵政股份有限公司函附之客戶歷史交易清
    單，則被告丙○○○豈須於88年9月13日自兆豐國際商業銀
    行帳戶提領3萬元現金，及於88年11月8日自郵局帳戶提領現
    金1萬3千元？且參以子孫給予年老長輩之零用錢，衡情大多
    為小額贈與，並被告丙○○○甫於88年4月23日定期存款60
    萬元，有前開兆豐國際商業銀行函附之定期性存款歸戶查詢
    單可按，則被告丙○○○何能因平日子孫給予零用錢，除累
    積持之定存60萬元外，另行積蓄高達200萬元之現金？
  2.準此而論，被告丙○○○平日係以行庫帳戶為其儲蓄方式，
    並以定期性存款方式以求獲取較高額利息，而非須將多餘款
    項累積身邊，及將高達200萬元現金放置家中之人，且觀之
    被告丙○○○主要往來銀行之兆豐國際商業銀行及郵局所有
    帳戶，被告丙○○○於88年11月間並無提領高達200萬元之
    款項；據此，被告丙○○○於88年11月間，應無另有200萬
    元現金款項持以借貸被告丁○○甚明。此外，被告丁○○及
    丙○○○亦無法舉證以實其說，是尚難僅據被告丁○○及丙○○○片面之辯詞，在無其他證據足以證明之情形下，即認
    為被告丙○○○確因消費借貸契約而交付200萬元予被告丁○○。從而，被告丁○○及李康合夜未能舉證證明確有上開
    借款債權存在，是原告主張被告丁○○及丙○○○二人間並
    無借款債權存在，及系爭最高限額抵押權為被告丁○○及丙○○○二人通謀虛偽意思表示而設定等情，尚屬有據。
  (三)被告丙○○○與被告戊○○間就系爭最高限額抵押權讓與之
    債權行為是否存在？及就系爭最高限額抵押權讓與之物權行
    為，是否係屬通謀虛偽意思表示而無效？
  1.被告戊○○辯稱：於95年6月25日以48萬元向丙○○○購買
    其對丁○○之200萬債權，並由丙○○○將系爭土地之抵押
    債權讓與我，復我係自板信銀行提領款項後，在代書事務所
    交付價金48萬元予丙○○○等語，並提出被告戊○○之板信
    銀行交易明細表1紙及債權移轉契約書1紙為證。然查，被告
    丁○○於本院審理時陳稱：後來因為我沒錢還母親丙○○○
    ，而我母親丙○○○因為生病需用錢，所以就向戊○○借了
    約40萬元，才把系爭最高限額抵押權讓與戊○○等語，並被
    告丙○○○之訴訟代理人乙○○於本院審理時陳稱：後來因
    為丙○○○的身體不好，需要錢去看病，所以才向被告戊○○借了40萬元，而將系爭最高限額抵押權讓給戊○○，向戊○○借錢當時，未簽發票據或借據給戊○○，只是將系爭抵
    押權讓給戊○○而已，並戊○○是交付現金40萬元給丙○○○的，所以沒有任何書面文件可以證明丙○○○與戊○○間
    之債權債務關係等語；準此，被告丙○○○係向被告戊○○
    借款40萬元或48萬元，始將系爭200萬元債權及抵押權出售
    而讓與被告戊○○？且就前開債權移轉讓與有無簽訂書面契
    約？被告間之辯詞相互不一且屬矛盾。
  2.至被告丁○○具狀辯稱：本件係因丙○○○向丁○○索討債
    務，丁○○遂向友人即戊○○借貸40萬元，戊○○知悉原委
    後，即前去找丙○○○商談，因丁○○向戊○○欲借貸40萬
    元，而後續戊○○與丙○○○如何協談，丁○○及乙○○均
    未參與，故丁○○以為戊○○係借給丙○○○40萬元，不知
    後來買賣債權雙方以48萬元成交，且此交易過程丁○○與乙○○均未參加，故陳述有誤，而乙○○因為丙○○○現與之
    同住，故擔任丙○○○之訴訟代理人，但因為丙○○○精神
    狀況不佳，詢問其問題均不回應，乙○○只好向丁○○詢問
    經過，故乙○○之陳述事實為丁○○告知云云。復被告戊○○辯陳：本件抵押債權買賣，起因於丙○○○近年身體不適
    經常就醫，均是兒子乙○○照顧，其現在也是居住在乙○○
    家中，唯恐乙○○知道其偏袒丁○○，將積蓄借給丁○○卻
    未歸還，故希望丁○○可以清償部分債務，以免乙○○知道
    不高興，但丁○○無力清償，轉向戊○○借貸，而丁○○提
    出之擔保品上已經有抵押權，戊○○不願意借貸金錢給丁○○，丁○○不斷拜託，並稱是母親要看病用，戊○○前往詢
    問丙○○○才知悉丁○○積欠丙○○○債務，丙○○○以看
    病沒錢為由向其討債，希望可以向丁○○拿回一些錢，戊○○與代書傅美璇討論後，代書傅美璇建議可向李康合購買抵
    押債權等，如此可投資獲利並且較有保障，戊○○便載丙○○○前往代書事務所，由代書向其說明處理方式，丙○○○
    僅是要求價格可否高一些，對如何處理並無意見，經代書斡
    旋以48萬元成交，後續相關手續交由代書處理云云。又證人
    即代書傅美璇到庭證稱：系爭土地於95年6月間因讓與登記
    權利人戊○○之最高限額抵押權200萬元，是我所代辦的，
    起先是戊○○委託我，後來雙方即丙○○○及戊○○都有委
    託我，一開始是戊○○打電話給我，說有人要向她借錢，並
    以不動產為擔保，請我幫她查查看產權狀況，後來就拿權狀
    影本給我看，我發現已有設定抵押權及假扣押，我就去查法
    拍紀錄，查到系爭土地曾經拍賣到80幾萬元仍然流標，我就
    把這件事情告訴戊○○，並告訴她已有假扣押，所以不能再
    設定權利，後來戊○○告訴我抵押權人丙○○○是丁○○的
    母親，我建議戊○○去找丙○○○談買賣債權，這樣子地政
    才能登記，隔了幾天戊○○說她要載丙○○○來事務所瞭解
    狀況，我們約在6月25日下午在事務所見面，當天只有戊○○及丙○○○來而已，沒有其他人，我又將產權狀況解釋給
    他們聽，並說明債權讓與的觀念，後來丙○○○就可以拿到
    多少錢有詢問我，我依據最後一次法拍的價額，並系爭土地
    是應有部分，市場接手性很低，並以資產公司承買呆帳的成
    數來計算，建議他們以折半的方式來計算，折半約42萬多元
    ，而依整數45萬元計，丙○○○說可否高一點，經雙方協商
    ，而以48萬元達成協議，當場我就用電腦打好協議書，並讓
    雙方簽商，因丙○○○手無力，所以只有蓋章，我就約丙○○○隔天去向他拿相關登記資料，並請丙○○○蓋印鑑章，
    且去找戊○○拿相關資料、蓋章，我就送件到地政機關登記
    ，後來我有打電話告訴戊○○說登記好了，戊○○再約丙○○○到我事務所交付款項，復因系爭土地有假扣押，我不確
    定是否可以辦得過，所以我就建議他們先不要付錢，故於訂
    約時即6月25日，戊○○並無交付任何款項給丙○○○，且
    交付48萬元的時間，並不是於6月25日簽約時約好，當初是
    約定如果順利辦完後才付款，日期未定，事後戊○○是在我
    事務所交付現金給丙○○○，是我先點好後，再交給丙○○○的，並由丙○○○蓋章表示簽收，而我並無在簽收處簽名
    見證，交付現金時現場只有我、丙○○○及戊○○，沒有其
    他的人，丙○○○也是戊○○載他去的等語（見本院96年7
    月24日言詞辯論筆錄）。
  3.惟查，按訴訟代理人就其受委任之事件，有為一切訴訟行為
    之權，民事訴訟法第70條第1項前段定有明文；本件被告丙○○○既委任兒子乙○○為其訴訟代理人，則訴訟代理人乙○○於訴訟程序中所為之陳述，其效力當及於被告丙○○○
    ，合先敘明。復如被告前開辯稱，則本件之起因，係因被告
    丙○○○向被告丁○○索討債務，被告丁○○遂向友人即被
    告戊○○欲借貸40萬元，而後始由被告戊○○前去找被告丙○○○商談？抑或被告丙○○○因被告丁○○無力清償，即
    轉向被告戊○○借貸？被告間就此陳述，亦相互不一。又如
    被告及證人傅美璇所言，本件係由被告丙○○○單獨與被告
    戊○○商談，並在代書事務所處以48萬元之代價，協議讓與
    系爭200萬元債權及抵押權。惟查，被告丙○○○係9年10月
    生，於系爭債權移轉即95年6月間時，已高齡85歲，並如被
    告丁○○所述「因為丙○○○精神狀況不佳，詢問其問題均
    不回應，乙○○只好向丁○○詢問經過，故乙○○之陳述事
    實為丁○○告知」，足見被告丙○○○因年事已高，精神狀
    況不佳，且如被告戊○○所陳「本件抵押債權買賣，起因於
    丙○○○近年身體不適經常就醫，均是兒子乙○○照顧，其
    現在也是居住在乙○○家中，唯恐乙○○知道其偏袒丁○○
    ，將積蓄借給丁○○卻未歸還，故希望丁○○可以清償部分
    債務，以免乙○○知道不高興，但丁○○無力清償，轉向戊○○借貸」；準此，被告丙○○○於系爭債權移轉時既已高
    齡85歲，精神狀況不佳，平日均由兒子乙○○照顧，並本件
    債權移轉之數額高達200萬元，且係被告丙○○○對其子即
    被告丁○○之債權，衡情理應由兒子乙○○、或由利害關係
    甚鉅之兒子即被告丁○○陪同被告丙○○○，與被告戊○○
    商談購買系爭抵押債權之價額及其相關事宜，豈會任由買方
    即被告戊○○單獨載同高齡85歲且精神狀況不佳之被告丙○○○，在代書事務所商談並成立系爭債權移轉買賣契約？從
    而，被告丁○○辯稱：丙○○○與戊○○交易過程，丁○○
    與乙○○均未參加，故陳述有誤，又因丙○○○精神狀況不
    佳，詢問其問題均不回應，訴訟代理人乙○○只好向丁○○
    詢問經過，故訴訟代理人乙○○之陳述事實為丁○○告知云
    云，顯係事後附合被告戊○○辯詞，不足採信。
  4.被告戊○○雖確於95年7月10日，自其所有板信銀行帳戶內
    提領48萬元現金，有板信銀行交易明細表1紙在卷可參；然
    查，系爭債權移轉契約係於95年6月25日簽訂，並於約定條
    款第6條約定「有關證明債權之文件，由出賣人於95年6月26
    日交付予承買人」，且系爭最高限額抵押權亦於95年6月29
    日登記完畢，則系爭債權移轉之價金48萬元，焉會於登記完
    畢後十數日始行交付？與社會一般交易常情有違。復證人傅
    美璇雖證稱：因系爭土地有假扣押，我不確定是否可以辦得
    過，所以我就建議他們先不要付錢，故於訂約時即6月25日
    ，戊○○並無交付任何款項給丙○○○，且交付48萬元的時
    間，並不是於6月25日簽約時約好，當初是約定如果順利辦
    完後才付款，日期未定，事後戊○○是在我事務所交付現金
    給丙○○○，是我先點好後，再交給丙○○○的，並由丙○○○蓋章表示簽收，而我並無在簽收處簽名見證，交付現金
    時現場只有我、丙○○○及戊○○，沒有其他的人，丙○○○也是戊○○載他去的等語，惟證人即代書傅美璇既因系爭
    土地已遭假扣押，不得再行設定權利，而建議以債權買賣方
    式始能登記，故依證人傅美璇之專業認定，系爭最高限額抵
    押權應得以債權讓與方式辦理過戶，況證人傅美璇亦得先行
    向地政機關查詢於假扣押狀況中，以債權讓與方式移轉系爭
    最高限額抵押權之可行性，則證人傅美璇豈會於認定並建議
    被告戊○○及丙○○○以債權讓與方式為之後，又因「不確
    定是否可以辦得過，所以我就建議他們先不要付錢」？又如
    前所述，被告丙○○○平日係以行庫帳戶為其儲蓄方式，則
    如被告戊○○所言，確有交付現金48萬元予被告丙○○○，
    被告丙○○○理應將該款項存入其銀行帳戶內，然觀之被告
    丙○○○前開銀行帳戶，於95年6月間並無48萬元或相近數
    額存入之紀錄。況如前所述，被告丙○○○係向被告戊○○
    借款40萬元或48萬元，始將系爭200萬元債權及抵押權出售
    而讓與被告戊○○？被告間之辯詞相互不一。準此，被告戊○○雖確自其所有板信銀行帳戶內提領48萬元現金，然此可
    能係被告事後為附合銀行現金提領情形所為之陳述，即是否
    為真實，尚非無疑。此外，被告亦無法舉證證明，該自板信
    銀行提領之現金是否確交付予被告丙○○○，是亦難僅據前
    開板信銀行交易明細表，在無其他證據足以證明之情形下，
    即認為確有本件借款。
  5.又參以被告丙○○○與被告丁○○係屬母子關係，並系爭土
    地上有未辦保存登記之建物，被告丁○○一家人即居住在該
    處，且被告丁○○經濟已陷於困窘，則被告丙○○○焉會將
    其對被告丁○○200萬元之抵押債權，以不到4分之1價格出
    售讓與被告戊○○，而陷被告丁○○所居住之系爭土地可能
    遭被告戊○○拍賣，並須對被告戊○○負擔高達200萬之債
    務？復如被告丙○○○因認均是兒子乙○○照顧，現亦居住
    在乙○○家中，唯恐乙○○認其偏袒丁○○，將積蓄借給丁○○卻未歸還，故希望丁○○可以清償部分債務，以免乙○○知道不高興，但丁○○無力清償；然查，被告丙○○○於
    兆豐國際商業銀行尚有100多萬元存款，則被告丙○○○得
    將該存款債權分配予乙○○，即已為相當程度之平衡，焉需
    以40萬元或48萬元價格賤售該200萬元債權，以此為免乙○○不高興？且訴外人乙○○亦為系爭土地之共有人，有系爭
    土地登記謄本4份可按，則被告丙○○○為平均分配財產予
    乙○○、丁○○兄弟，並認系爭土地價值僅為40萬元或48萬
    元，即可將系爭抵押債權讓與乙○○，並由乙○○以此將被
    告丁○○應有部分移轉登記為其所有，豈會將系爭抵押債權
    售予被告戊○○，而為與其目的不符之行為？
  6.準此而論，被告丙○○○與被告戊○○間讓與系爭最高限額
    抵押權之行為，確有諸多不合情理之處，且被告亦未能舉證
    證明確有上開借款或讓與債權存在。從而，原告主張被告丙○○○與被告戊○○間並無債權讓與、借款債權存在及系爭
    最高限額抵押權為被告丙○○○及戊○○二人通謀虛偽意思
    表示而設定等情，應屬有據。
  (四)按表意人與相對人通謀而為虛偽意思表示者，其意思表示無
    效；債務人怠於行使其權利時，債權人因保全債權，得以自
    己之名義，行使其權利；民法第87條第1項前段、第242條前
    段分別定有明文。查被告丁○○與丙○○○間並無系爭最高
    限額抵押權所擔保之200萬元債權存在，即系爭最高限額抵
    押權係屬被告丁○○與丙○○○通謀虛偽意思表示設定，又
    系爭抵押權讓與既屬被告丙○○○與戊○○間通謀虛偽意思
    表示設定，並被告丙○○○與戊○○間亦無讓與系爭抵押權
    之債權讓與存在，則該抵押權之設定依法應屬無效，且被告
    戊○○亦無所謂信賴地政機關登記之情事，而原告為被告丁○○之債權人，該抵押權之設定登記對於原告債權之受償自
    有妨害。從而，原告依前揭規定，訴請確認被告丁○○與被
    告丙○○○間於88年11月22日設定登記之系爭最高限額抵押
    權及其所擔保之債權不存在，並確認被告丙○○○與被告戊○○間於95年6月29日以讓與為原因登記之系爭最高限額抵
    押權及所讓與之債權不存在，且代位被告丁○○請求被告戊○○應將系爭最高限額抵押權設定登記予以塗銷，均有理由
    ，應予准許。
八、本件事證已臻明確，兩造其餘陳述及攻擊防禦方法經本院斟
    酌後認均不影響本判決之結果，爰不再逐一詳予論述，附此
    敘明。
九、本件訴訟費用確定為20,800元，應由被告負擔。
十、據上論結，本件原告之訴為有理由，依民事訴訟法第385條
    第1項前段、第78條、第85條第1項前段、第87條第1項，判
    決如主文。
中　　華　　民　　國　　96　　年　　 8　　月　　7　　日
                  民事第二庭    法　官  洪榮家
以上正本係照原本作成
如對本判決上訴，須於判決送達後20日內向本院提出上訴狀
中　　華　　民　　國　　96　　年　　 8　　月　　7　　日
                                書記官  詹書瑋
